【裁判字號】    92,台上,1224
【裁判日期】    920612
【裁判案由】    確認債權存在
【裁判全文】
最高法院民事判決                              九十二年度台上字第一二二四號
    上  訴  人  甲○○
    訴訟代理人  楊隆源律師
    被 上訴 人  誠泰商業銀行股份有限公司新竹分公司
    法定代理人  彭玉梅
    訴訟代理人  陳松棟律師
    被 上訴 人  乙○○
右當事人間請求確認債權存在事件，上訴人對於中華民國九十年十月九日台灣高等法
院第二審更審判決︵九十年度上更(二)字第一五四號︶，提起上訴，本院判決如左：
    主  文
原判決關於駁回上訴人之訴及該訴訟費用部分廢棄，發回台灣高等法院。
    理  由
本件上訴人主張：上訴人與債務人即被上訴人乙○○間清償票款強制執行事件，業經
台灣新竹地方法院民國八十六年度執字第七四七號受理執行，並於八十六年一月二十
八日發扣押命令，禁止債務人乙○○對第三人即被上訴人誠泰商業銀行股份有限公司
新竹分公司︵下稱誠泰銀行新竹分公司︶之退還股金債權，在新台幣︵下同︶三百五
十萬元及法定利息、程序費用等之範圍內，為收取或其他處分，誠泰銀行新竹分公司
亦不得對乙○○清償。惟被上訴人誠泰銀行新竹分公司不承認被上訴人乙○○之債權
，並對上開扣押命令聲明異議，上訴人認其聲明異議不實等情。爰依強制執行法第一
百二十條規定起訴，求為確認乙○○對誠泰銀行新竹分公司有上開債權存在之判決︵
上訴人請求確認被上訴人間超過三百三十萬零五百元債權存在部分，經原審更審前判
決駁回，因未逾第三審上訴利益數額，不得上訴，而告確定︶。
被上訴人誠泰銀行新竹分公司則以：被上訴人銀行總公司與保證責任新竹市第二信用
合作社︵下稱新竹二信︶於八十五年十二月二十七日簽訂契約，由被上訴人銀行總公
司受讓新竹二信之全部營業及財產，並概括承受其資產及負債，被上訴人銀行總公司
並已授權新竹分公司處理退還股金事宜。因乙○○之退還股金債權未經被上訴人誠泰
銀行新竹分公司同意，不得執行扣押，且依誠泰銀行與新竹二信間就退還社員股金之
約定，於新竹二信不動產所有權移轉登記於誠泰銀行前，社員仍不得要求退還股金。
又縱認乙○○對誠泰銀行新竹分公司有債權存在，惟乙○○任職新竹二信期間，涉有
侵害新竹二信權益達一億九千四百一十萬元，新竹二信已將此損害賠償請求權讓與誠
泰銀行，誠泰銀行並已行使抵銷權，其債權已抵銷而不存在等語，資為抗辯。
原審將前開三百三十萬零五百元債權部分，第一審所為上訴人勝訴之判決廢棄，改判
駁回其在第一審之訴，無非以：上訴人與被上訴人乙○○間清償票款強制執行事件，
業經台灣新竹地方法院八十六年度執字第七四七號受理執行，並於八十六年一月二十
八日發扣押命令，禁止債務人乙○○對被上訴人誠泰銀行新竹分公司之退還股金債權
，在三百五十萬元及法定利息、程序費用等之範圍內，收取或其他處分，誠泰銀行新
竹分公司亦不得對乙○○清償等情，業據上訴人提出台灣新竹地方法院八十五年度票
字第三○一一號民事裁定及確定證明書影本、民事執行處通知影本為證，復為兩造所
不爭執。又被上訴人銀行總公司與新竹二信於八十五年十二月二十七日簽訂契約，由
被上訴人銀行總公司受讓新竹二信之全部營業及財產，並概括承受其資產及負債，其
契約並約定應退還或給付「讓與基準日」之新竹二信社員之股金。被上訴人銀行總公
司已授權由被上訴人誠泰銀行新竹分公司處理退還股金事宜。另依被上訴人銀行總公
司與新竹二信於八十六年一月五日之聯合公告事項一記載：受讓基準日定為八十六年
一月五日等情，亦有契約書影本、聯合公告影本附卷足憑，且為兩造所不爭執，固均
足信為真實。惟查被上訴人乙○○於八十四年二月十七日擔任新竹二信理事，八十四
年接任理事主席，係受新竹二信委任從事放款事務之人，乙○○與訴外人葉嚴志基於
意圖損害新竹二信之犯意聯絡，於八十四年間，由乙○○以一億一千七百萬元向林寶
蒼、李文生購得新竹縣竹東鎮○○段三０００之三七、三００二之六、三００四之一
、三００八之二、三００九之二、三０一一、三０一二、三０一三、三０一四地號等
土地，並利用謝圳銘、楊君儀、吳義鳳、廖徐竹慧、葉嚴志等五人名義，向新竹二信
抵押貸款合計一億零一十萬元，且強令新竹二信職員許秀霞先行放款轉帳二千萬元以
供周轉，另清償前另筆借款六千五百萬元本息，乙○○圖利自己後，至八十五年六月
拒繳本息，造成新竹二信嚴重損失。乙○○復於八十四年六月間，借用張國揚名義，
向新竹地方法院以一千五百餘萬元價格，標得何三良家族所有新竹縣寶山鄉○○段寶
山小段二九之四、四二之五、五七四之一、五八九之二、七八八、七九０、七九一、
三一、三二、三四、三一六地號部分土地，另附帶支付何三良五百四十萬元及代償新
竹市農會抵押貸款一千八百萬元，總計約四千萬元。嗣於同年八月十五日用該土地，
以曾慶隆、陳永元、黃勸牟、張國揚名義，向新竹二信貸款合計八千萬元，並先後轉
帳三千九百萬元予乙○○周轉使用，惟至八十五年七月十五日即拒繳本息，造成新竹
二信嚴重虧損。乙○○又於八十五年四月間，以二千一百萬元向吳玉基購得新竹縣寶
山鄉○○段沙湖壢小段三一九、三一九之二地號土地，而僅支付一百五十萬元土地款
予吳玉基。乙○○登記取得土地所有權後再移轉登記予人頭戶李祥川名下，並於八十
五年五月二十八日持該土地向新竹二信借貸一千四百萬元，並轉帳九百萬元供乙○○
周轉使用，致生損害於新竹二信之財產。此有證人謝圳銘、吳義鳳、廖徐竹慧、葉嚴
志、李文生、林寶蒼、許秀霞、何三良、曾慶隆、黃勸牟、陳永元等人在另案台灣新
竹地方法院檢察署八十五年度偵字第一０五四六號等偽造文書等刑事案偵查中到場陳
述之證言可稽。乙○○在該刑事案中亦承認以寶山小段土地擔保貸得之款項八千萬元
中，有四千萬元歸入其帳戶內，並承認以沙湖瀝小段之土地貸款部分，新竹二信副總
經理蔡光明雖不同意該貸款，乙○○仍批示核准該貸款等情，乙○○有違法貸款之事
實，足堪採信。按當事人已證明受有損害而不能證明其數額或證明顯有重大困難者，
法院應審酌一切情況，依所得心證定其數額，民事訴訟法第二百二十二條第二項定有
明文。本件被上訴人乙○○於八十四年、八十五年間購買土地之總價款為一億六千三
百八十萬餘元，而其尚有本金一億九千四百十萬元，仍未清償。被上訴人誠泰銀行新
竹分公司於完成對乙○○之民事訴訟及強制執行程序前，雖無法正確計算出乙○○違
法貸款所生損害之精確數額。惟經斟酌八十六年至今，房地產之景氣低迷，成交數量
及價格每況愈下，以乙○○提供之擔保，從社會經濟狀況保守估計，縱使出賣全部土
地，其不足清償之金額至少有三百三十萬零五百元以上，亦即新竹二信至少受有三百
三十萬零五百元以上之損害。新竹二信對乙○○之侵權行為損害賠償請求權，已一併
移轉予誠泰銀行，且此侵權行為損害賠償請求權，係發生於執行法院實施扣押之前，
依民法第三百四十條規定，誠泰銀行自得行使抵銷權。依新竹二信與誠泰銀行間之讓
與營業及財產契約書第三條第一項約定，及新竹二信與誠泰銀行於八十六年一月五日
之聯合公告事項一記載，足認誠泰銀行於八十六年一月五日已受讓新竹二信之全部營
業及財產，誠泰銀行有退還或給付「讓與基準日」即八十六年一月五日新竹二信社員
股金之義務，乙○○自得對誠泰銀行行使退還股金債權。至上開契約書第十一條第一
項雖規定，依第三條第一款約定應退還之股金，於第七條第二項不動產移轉登記完成
時為之。惟所謂不動產登記完成時為之，係其債權附有期限，於期限屆至時，乙○○
即得請求，誠泰銀行新竹分公司對於期限已屆至，迄未爭執。又乙○○對新竹二信之
退還股金債權額僅有三百三十萬零五百元，有被上訴人誠泰銀行新竹分公司提出之開
戶明細查詢表影本為證，足認乙○○對誠泰銀行新竹分公司有該金額之債權存在。依
前開概括承受契約書及公告，誠泰銀行既已同意退還或給付讓與基準日新竹二信社員
之股金，自毋庸再經被上訴人誠泰銀行新竹分公司之同意。乙○○對誠泰銀行新竹分
公司之退還股金債權，與前開誠泰銀行新竹分司對乙○○之損害賠償債權三百三十萬
零五百元，其給付種類相同，並均屆清償期，誠泰銀行新竹分公司主張互相抵銷，核
與民法第三百三十四條規定之要件相符，已發生抵銷之效力。上訴人請求確認被上訴
人乙○○對被上訴人誠泰銀行新竹分公司有三百三十萬零五百元之債權存在，即屬無
據，不應准許等詞，為其判斷之基礎。
查原判決理由先認被上訴人乙○○以一億一千七百萬元購得位在東寧段之土地，以總
計約四千萬元購得位在寶山小段之土地，以二千一百萬元購得位在沙湖壢小段之土地
︵即上開購地款合計約為一億七千八百萬元︶，其後又認乙○○購地總價款為一億六
千三百八十萬元，其理由前後顯有矛盾。另原審雖認乙○○以前開東寧段土地貸款一
億零一十萬元，以寶山小段土地貸款八千萬元，以沙湖壢小段土地貸款一千四百萬元
︵即合計貸款一億九千四百一十萬元︶。惟又認東寧段土地貸款部分，係轉帳二千萬
元予乙○○，及用以清償前借款六千五百萬元；寶山小段土地貸款部分，轉帳三千九
百萬元予乙○○；沙湖壢小段土地貸款部分，轉帳九百萬元予乙○○。依原審上開認
定之事實，乙○○以三處土地貸款總額雖為一億九千四百一十萬元，惟其實際取得之
金額似僅為一億三千三百萬元，則原審認定乙○○尚有本金一億九千四百一十萬元未
清償，而未說明其理由，即有判決不備理由之違法。又依民事訴訟法第二百二十二條
第二項規定，當事人已證明受有損害而不能證明其數額或證明顯有重大困難者，法院
固應審酌一切情況，依所得心證定其數額。惟法院依此條文規定酌定其損害數額時，
仍應就當事人有無不能證明其損害數額，或證明顯有重大困難之情形，及足以證明損
害數額之各種具體的客觀情事，詳予調查審酌，並說明其心證之理由。本件原審僅以
乙○○於八十四年、八十五年間購地總價款為一億六千三百八十萬元，乙○○尚欠新
竹二信貸款本金一億九千四百一十萬元，及八十六年迄今景氣低迷，被上訴人誠泰銀
行新竹分公司對乙○○之訴訟及強制執行程序又未完成等情形，遽認乙○○縱將供擔
保之土地全部出售，用以清償債務，新竹二信至少仍受有三百三十萬零五百萬元以上
之損害，未免速斷。上訴論旨，指摘原判決不當，求予廢棄，非無理由。
據上論結，本件上訴有理由，依民事訴訟法第四百七十七條第一項、第四百七十八條
第一項，判決如主文。
中      華      民      國    九十二    年      六      月     十二     日
                              最高法院民事第二庭
                                  審判長法官  曾  桂  香
                                        法官  劉  福  聲
                                        法官  黃  秀  得
                                        法官  顏  南  全
                                        法官  陳  重  瑜
      右正本證明與原本無異
                                              書  記  官
中      華      民      國    九十二    年      六      月    二十四    日
                                                                        Ｑ


司法院資訊處製作；財團法人民間司法改革基金會備份。
